臺灣臺北地方法院民事判決　　　　　　100年度重訴字第874號
原　　　告　台灣金聯資產管理股份有限公司
法定代理人　沈臨龍
訴訟代理人　連文彬
被　　　告　強特電子股份有限公司
兼法定代理　陳文慶
人
上二人共同
訴訟代理人　張振興律師
複　代理人　許聰元律師
上列當事人間清償借款事件，本院於民國100年11月28日言詞辯
論終結，判決如下：
    主  文
被告應連帶給付原告新台幣柒仟陸佰拾壹萬肆仟柒佰伍拾壹元
，及自民國九十三年五月二十四日起至清償日止，按年息百分之
八點五五計算之利息，並自民國九十三年五月二十四日起至清償
日止，按上開利率百分之二十計算之違約金。
訴訟費用由被告負擔。
本判決於原告以新臺幣貳仟伍佰肆拾萬玖仟元供擔保後，得假
執行。
    事實及理由
甲、程序方面：
    按債務人對於支付命令未於法定期間合法提出異議者，支付
    命令與確定判決有同一之效力，民事訴訟法第521條第1項定
    有明文。次按連帶債務之債權人，得對於債務人中之一人或
    數人，或其全體，同時或先後請求全部或一部之給付；就連
    帶債務人中之一人所生之事項，除前五條規定或契約令有訂
    定者外，其利益或不利益，對他債權人不生效力，民法第27
    3條第1項、第279條亦定有明文。準此，求償連帶債務對於
    各債務人並非必要共同訴訟，債務人雖以數債務人為相對人
    聲請支付命令，苟僅數債務人中之一人提起異議，其異議之
    效力是否及於其他債務人，自應以該聲明異議之債務人抗辯
    事由於全體債務人有無合一確定之必要而定，如聲明異議之
    債務人提起非基於個人關係之抗辯，復經法院認為有理由者
    ，即有民事訴訟法第56條第1項規定之適用（最高法院33年
    上字第4810號判例意旨參照）；反之，若其提出抗辯係基於
    個人關係，自無同條項之適用，其異議效力即不能及於全體
    債務人，該支付命令祇對聲明異議之債務人部分失其效力，
    並就債權人此部分支付命令之聲請視為起訴，至未異議之債
    務人部分，其支付命令自已確定。經查，本件原告聲請本院
    100年度司促字第14668號支付命令時，係基於借款契約關係
    對被告強特電子股份有限公司聲請，及基於連帶保證契約關
    係對被告陳文慶為請求，雖僅被告強特電子股份有限公司（
    下稱強特公司）聲明異議，惟其於本院言詞辯論期日已說明
    異議理由係對本件借貸關係之真正借用人有爭執（見本院10
    0年9月21日筆錄第11頁），此借款與否問題既對全體債務人
    即被告強特公司、陳文慶均有合一確定之必要，其異議效力
    自及於被告陳文慶，且被告陳文慶亦為強特公司之法定代理
    人，強特公司既已提出異議，被告陳文慶個人應無不一併提
    出異議之理，是被告陳文慶辯稱其漏列「兼」法定代理人等
    語，尚堪採信，綜上，上開支付命令對被告強特公司、陳文
    慶，應認尚未確定，被告既已提出異議，原告支付命令之聲
    請即視為起訴，核先敘明。
乙、實體方面：
壹、原告起訴主張：
一、主債務人即被告強特公司邀同被告陳文慶為連帶保證人，於
    民國88年4月30日向訴外人中興商業銀行股份有限公司（下
    稱中興銀行）借款二筆，借款金額分別為新臺幣（下同）2,
    300萬元、7,700萬元，合計借款1億元；依約被告強特公司
    應按月繳付利息，本金到期一次償還。嗣中興銀行於93年7
    月2日將本件借款之本金暨相關利息（含已發生者）、違約
    金（含已發生者）、墊付費用等債權，以及擔保物權和其他
    從屬之權利一併讓與原告，並依金融機構合併法第15條第1
    項第1款及第18條第3項之規定，於93年7月2日將本件債權讓
    與通知公告於民眾日報，故本件借款已合法移轉，被告應逕
    向原告清償相關債務。詎被告屆期後無法清償，經原告向臺
    灣彰化地方法院93年度執字第14932號拍賣抵押物強制執行
    事件，聲請拍賣第三人銘志營造有限公司提供之本件借款抵
    押物（即彰化縣員林鎮○○段第3305、3307號土地）取償，
    原告受分配金額為4,164萬8仟元，於抵充自89年3月30日至
    93年5月23日之利息、違約金後，尚有本金9,931萬4,751元
    及自93年5月24日起算之利息、違約金未受償，惟本件原告
    僅請求被告清償該筆7,700萬元借款（下稱系爭借款）之債
    權餘額，即7,631萬4,751元，及自93年5月24日起至清償日
    止，按年息8.55％計算之利息，並自93年5月24日起至清償
    日止，按上開利率20％計算之違約金。
二、依中興銀行提供之徵授信卷宗觀之，本件授信係由被告強特
    公司提出申請，並以台鳳股份有限公司（下稱台鳳公司）提
    供之彰化縣員林鎮○○段第3305、3307號土地作為借款之擔
    保；嗣中興銀行核貸系爭借款後，即於88年4月30日撥入被
    告強特公司開立於該行天母分行帳號為000-00-0000000號之
    帳戶，故中興銀行確已將本件借貸之金錢交付予被告強特公
    司，被告強特公司否認收受系爭借款與事實不符。又被告強
    特公司雖抗辯系爭借款已立即撥還中興銀行，用以清償台鳳
    公司前所積欠中興銀行之債務，惟消費借貸乃因當事人間借
    貸意思之合致及借款之交付而成立，中興銀行將系爭借款撥
    入被告強特公司之帳戶後，系爭借款僅能憑被告強特公司之
    留存印鑑動用，且被告強特公司取得系爭借款後，乃係按其
    意志動撥或自由使用該筆金錢，被告強特公司是否再將系爭
    借款交付第三人或撥還中興銀行以為第三人積欠該行債務之
    清償，中興銀行並無權置喙，足見系爭借款之流向及用途與
    本件消費借貸契約是否成立無涉。再者，依被告強特公司之
    變更事項登記卡所載，被告強特公司係於89年11月22日才註
    記解散登記，故其為系爭借款時仍具有權利能力，且債務人
    是否有資力乃債權人授信風險之考量問題，並非消費借貸契
    約成立之要件，何況系爭借款已由第三人提供之不動產作為
    擔保，故被告強特公司為系爭借款前是否已辦理停業，與本
    件消費借貸契約是否成立無關等語。並聲明：被告應連帶給
    付原告7,631萬4,751元，及自93年5月24日起至清償日止，
    按年息8.55％計算之利息，並自93年5月24日起至清償日止
    ，按上開利率20％計算之違約金。
貳、被告抗辯：
    被告強特公司雖於88年4月30日以被告陳文慶為連帶保證人
    向中興銀行合計借款1億元，惟此乃台鳳公司借用被告強特
    公司之名義向中興銀行所為之借貸，並由台鳳公司提供彰化
    縣員林鎮之土地為上開借款之擔保，再以台鳳公司簽發之支
    票一紙作為保證票交予中興公司，故本件真正借款人為台鳳
    公司。蓋被告強特公司自87年起開始停業，系爭借款時間距
    離被告強特公司停業當時已有年餘，如非台鳳公司借用被告
    強特公司之名義貸款，同時以其上市公司雄厚之資產提供土
    地及保證票擔保還款，中興銀行根本不會貸款給已停業之被
    告強特公司。又台鳳公司借用被告強特公司之名義向中興銀
    行借貸包括系爭借款在內之1億元款項，經中興銀行將上開
    貸款撥入被告強特公司開立於該行天母分行之帳戶（被告強
    特公司不知有該帳戶；且台鳳公司於中興銀行撥款前，已交
    付蓋有印章之提款單予中興銀行，使中興銀行得逕為撥款及
    提款，被告強特公司並無領取該帳號金錢之權利）後，中興
    銀行旋又以台鳳公司交付之提款單將上開貸款撥還該行，作
    為台鳳公司借新還舊之用，故系爭借款係台鳳公司向中興銀
    行借款返還台鳳公司前所欠中興銀行之舊債務，被告強特公
    司並未收受系爭借款之分文。基上，因消費借貸契約乃要物
    契約，必須以金錢之交付為契約成立要件，中興銀行既未將
    包括系爭借款在內之1億元款項交由被告強特公司收受（被
    告強特公司不具領取上開帳號金錢之權利，故中興公司將貸
    款撥入被告強特公司之帳戶，不能認是交付借款予被告強特
    公司之行為），而係撥借給台鳳公司後，旋又撥回中興銀行
    以清償台鳳公司之舊債務，被告強特公司自非系爭借款之實
    際借款人，且被告強特公司與中興銀行間之消費借貸契約應
    不生效力等語資為抗辯。並聲明：原告之訴駁回。
、兩造不爭執之事項：
一、被告強特公司以被告陳文慶為連帶保證人，於88年4月30日
    向中興銀行分別借款2,300萬元、7,700萬元，合計借款金額
    為1億元；經中興銀行對被告二人為徵信後，中興銀行於同
    日將上開借款撥入被告強特公司開立於該行天母分行帳號為
    000-00-0000000號之帳戶，有借據、中興商業銀行天母分行
    徵授信資料、授信核准登錄單、授信戶基本資料登錄單、授
    信核准貸放登錄單在卷可稽（見督促程序卷第13頁、本院卷
    第30-92頁）。
二、中興銀行於93年7月2日將上開借款之本金暨相關利息（含已
    發生者）、違約金（含已發生者）、墊付費用等債權，以及
    擔保物權和其他從屬之權利一併讓與原告，並依金融機構合
    併法第15條第1項第1款及第18條第3項之規定，於93年7月2
    日將本件債權讓與通知公告於民眾日報，有債權讓與證明書
    、民眾日報在卷可稽（見督促程序卷第10-12頁）。
三、因被告屆期後無法清償本件借款，原告乃向臺灣彰化地方法
    院93年度執字第14932號拍賣抵押物強制執行事件，聲請拍
    賣第三人銘志營造有限公司提供之本件借款抵押物（即彰化
    縣員林鎮○○段第3305、3307號土地）取償，原告受分配金
    額為4,164萬8仟元，經抵充自89年3月30日至93年5月23日之
    利息、違約金後，原告尚有本金9,931萬4,751元及自93年5
    月24日起算之利息、違約金未受償；其中系爭借款部分之債
    權餘額，即有本金7,631萬4,751元，及自93年5月24日起至
    清償日止按年息8.55％計算之利息，並自93年5月24日起至
    清償日止按上開利率20％計算之違約金，有臺灣彰化地方法
    院94年8月1日彰院鳴執己93年度執字第14932號公告、臺灣
    彰化地方法院民事執行處94年10月25日彰院鳴執己93年度執
    字第14932號通知、臺灣彰化地方法院93年執字第14932號債
    務人愛華股份有限公司及銘志營造有限公司強制執行金額計
    算書分配表（見督促程序卷第3-9頁）。
肆、得心證之理由：
一、本件原告起訴主張被告強特公司欠伊本金7,631萬4,751元及
    自93年5月24日起算之利息、違約金無法清償，而被告陳文
    慶為被告強特公司之連帶保證人，其二人自應對系爭借款負
    連帶清償責任等語。被告對於原告之債權讓與人即中興銀行
    撥款至被告強特公司所開立之帳戶之事實，雖無爭執，惟否
    認系爭借款為被告強特公司所借貸，且以前揭情辭置辯，因
    此，本件應審究之爭點即為：被告強特公司是否為系爭借款
    之借用人？茲審究如下：
(一)、按當事人主張有利於己之事實，就其事實有舉證之責任，民
    事訴訟法第277條前段定有明文；又事實有常態與變態之分
    ，其主張常態事實者無庸負舉證責任，反之，主張變態事實
    者，則須就其所主張之事實負舉證責任，有最高法院86年度
    台上字第891號判決意旨可資參照；而所謂消費借貸，依民
    法第474條之規定，係指當事人一方移轉金錢或其他代替物
    之所有權於他方，而約定他方以種類、品質、數量相同之物
    返還之契約。本件兩造均不爭執中興銀行與被告於88年4月3
    0日簽訂借據後，曾於當日將系爭借款撥入被告強特公司設
    立於該行天母分行帳號為000-00-0000000號之帳戶；又中興
    銀行於93年7月2日將系爭借款等債權及其他從屬之權利一併
    讓與原告時，被告強特公司已就系爭借款部分清償本金685
    萬5,249元，及自借款日起至89年3月30日之利息，並自利息
    逾期日起至89年5月31日之違約金等情，亦據原告提出債權
    讓與證明書之本金餘額附件、台灣金聯資產管理股份有限公
    司已購入專案催收管理系統帳卡結清查詢試算表為證（見督
    促程序卷第12、14頁），則依前開各情以觀，被告強特公司
    既已收受原告撥付之系爭借款，又曾依借據之還款約定繳付
    本金685萬5,249元及部分利息、違約金近一年之久，依此客
    觀事實言之，應認係被告強特公司與原告間存在金錢消費借
    貸契約。被告強特公司抗辯其並非本件債務人，系爭借款之
    借用人應為台鳳公司，被告強特公司僅是提供台鳳公司借用
    名義，就此一變態事實，自應由被告負舉證之責。
(二)、查，被告就其所辯雖提出台鳳公司簽立之承諾切結書（見本
    院卷第105頁），用以證明台鳳公司借用被告強特公司名義
    向中興銀行借款云云。惟該承諾切結書僅係黃宗宏個人切結
    負責清償強特公司向原告借款之承諾，屬黃宗宏與被告間之
    關係，並不影響本件借款債務人為被告強特公司之事實。又
    依中興商業銀行授信申請書之申請單位意見欄所載（見本院
    卷第83-84頁），本件系爭借款乃由中興銀行撥入被告強特
    公司之帳戶內，供被告強特公司營業週轉之用，且中興銀行
    授信核准貸放系爭借款係憑被告強特公司之財務狀況、經營
    管理、產業特性暨展望等因素而評定，亦有中興銀行天母分
    行企業戶之徵信報告足稽（見本院卷第34-39頁），足見系
    爭借款非台鳳公司所借用，本件借款人應為被告強特公司。
    準此，就原告、被告強特公司與台鳳公司間之關係而言，乃
    被告強特公司向原告借款後，其再將上開借得之款項轉貸予
    台鳳公司，亦即原告與被告強特公司間、被告強特公司與台
    鳳公司間，各自成立互相獨立之消費借貸契約；且被告強特
    公司於向原告借款時，雖曾交付由台鳳公司所簽發之支票一
    紙作為保證票，並提供台鳳公司所有之彰化縣員林鎮○○段
    第3305、3307號土地作為本件借款之擔保，亦不因此使原告
    與台鳳公司間成立消費借貸契約。從而，被告抗辯台鳳公司
    始為本件借款人，被告強特公司非債務人故不負清償之責云
    云，自不足採信，是原告主張被告強特公司為系爭借款之借
    用人，應付償還責任等語，即屬可採。
(三)、按借用人應於約定期限內，返還與借用物種類、品質、數量
    相同之物；遲延之債務，以支付金錢為標的者，債權人得請
    求依法定利率計算之遲延利息。但約定利率較高者，仍從其
    約定利率；當事人得約定債務人於不履行債務時，應支付違
    約金，民法第478條前段、第233條第1項、第250條第1項分
    別定有明文。又連帶保證者，乃保證人與主債務人連帶負債
    務履行責任之保證，具有連帶債務之性質；且保證債務，除
    契約另有訂定外，包含主債務之利息、違約金、損害賠償及
    其他從屬於主債務之負擔，民法第740條亦有明文。查，被
    告強特公司向原告之借款未依約清償，經原告向臺灣彰化地
    方法院93年度執字第14932號拍賣抵押物強制執行事件，聲
    請拍賣第三人提供之彰化縣員林鎮○○段第3305、3307號土
    地取償後，就系爭借款部分，原告尚有本金7,631萬4,751元
    ，及自93年5月24日起至清償日止，按年息8.55％計算之利
    息，並自93年5月24日起至清償日止，按上開利率20％計算
    之違約金未受償，已如前述，則依借據及授信核准貸放登錄
    單之約定，被告強特公司自應負清償上開借款之責；又被告
    陳文慶既擔任系爭借款之連帶保證人，對於上開借款債務即
    應與被告強特公司負連帶清償責任。
二、綜上所述，原告依消費借貸及連帶保證之法律關係，請求被
    告連帶給付原告7,631萬4,751元，及自93年5月24日起至清
    償日止，按年息8.55％計算之利息，並自93年5月24日起至
    清償日止，按上開利率20％計算之違約金，為有理由，應予
    准許。
伍、原告陳明願供擔保，聲請宣告假執行，合於法律規定，爰酌
    定相當之擔保金額宣告之。
陸、本件事證已臻明確，兩造其餘攻擊、防禦方法及所為之立證
    ，均核與判決之結果不生影響，爰不一一論述，併此敘明。
柒、結論：本件原告之訴為有理由，依民事訴訟法第78條、第85
    條、第390條第2項，判決如主文。
中    華    民    國   100    年    11    月    30    日
                  民事第八庭    法  官  楊晉佳
以上正本係照原本作成。
如對本判決上訴，須於判決送達後20日內向本院提出上訴狀。如
委任律師提起上訴者，應一併繳納上訴審裁判費。
中    華    民    國   100    年    11    月    30    日
                                書記官  蘇炫綺